【裁判字號】    98,訴,663
【裁判日期】    981016
【裁判案由】    確認會議無效
【裁判全文】
臺灣臺北地方法院民事判決               98年度訴字第663號
原      告  甲○○
訴訟代理人  乙○○
被      告  祭祀公業許標重
法定代理人  丙○○
訴訟代理人  何兆龍律師
上列當事人間確認會議無效事件，本院於民國九十八年十月一日
言詞辯論終結，判決如下：
    主  文
原告之訴駁回。
訴訟費用由原告負擔。
    事實及理由
壹、程序部分：
一、按「祭祀公業條例已於民國97年7月1日施行，祭祀公業未依
    該條例第21條、第22條規定向主管機關登記為祭祀公業法人
    者，依本院最新見解，仍不失為非法人團體，自有當事人能
    力。」，有最高法院98年台上字第846號判決可資參照；本
    件被告祭祀公業許標重早於74年以前即存在，雖曾於74年11
    月15日向臺北市政府民政局申請報備「祭祀公業許標重規約
    書」，惟迄今仍未依祭祀公業條例第21條第1項之規定申報
    ，亦無向直轄市主管機關登記為祭祀公業法人，有臺北市政
    府民政局98年7月2日北市民三字第09831777000號函附「祭
    祀公業許標重規約書」在卷可憑（見本院卷第68至72頁），
    惟依前述說明，該公業仍屬非法人團體，具有當事人能力，
    即應逕列其公業名義為被告，並以新任管理人「丙○○」為
    其法定代理人，合先敘明。
二、按「確認法律關係之訴，非原告有即受確認判決之法律上利
    益者，不得提起之」，民事訴訟法第247條第1項前段定有明
    文；又「所謂即受確認判決法律上利益，係指因法律關係之
    存否不明確，致原告在私法上之地位有受侵害之危險，而此
    項危險得以對於被告之確認判決除去之者而言」，有最高法
    院42年台上字第1031號判例意旨足參。本件原告主張伊係被
    告之派下員等情，為兩造所不爭執，又依原告主張被告於98
    年4月25日召開臨時派下員大會係由無召集權人所召集，所
    為由派下員丙○○擔任新任管理人之決議應屬無效，爰依法
    訴請確認決議無效等情可知，被告上揭臨時派下員大會所為
    選任派下員丙○○擔任新任管理人之決議是否有效即屬不明
    確，且有致原告在私法上之地位受侵害之危險，而此項危險
    得以確認判決除去。故原告主張其就本件確認訴訟有請求確
    認之法律上利益，自屬有據，合先敘明。
貳、實體部分：
一、原告起訴主張：
  (一)原告為被告之派下員，該祭祀公業原任管理人許新榮於98年
    1 月21日死亡，有選任新任管理人之必要，原告等15名派下
    員遂於98年4月11日簽署連署書，連署召開臨時派下員大會
    ，惟當日該15名派下員僅單純簽署連署書，並未推舉代表，
    亦無議定召開臨時派下員大會日期，詎其中一名派下員不知
    從何處取得該份連署書，擅自於98年4月14日發函通知全體
    派下員表示將於98年4月25日召開臨時派下員大會進行新任
    管理人選舉投票，被告因而於98年4月25日召開臨時派下員
    大會，並決議選任訴外人丙○○為新任管理人；惟查，訴外
    人許吉和並非該15名連署派下員所推舉之代表，無權召集臨
    時派下員大會，上揭臨時派下員大會暨係無召集權人所召集
    ，所為選任訴外人丙○○為新任管理人之決議應屬無效，爰
    依法訴請確認上揭臨時派下員大會之決議無效。再者，上揭
    臨時派下員大會實到派下員人數為39人，而選舉新任管理人
    之事項對於候選人即訴外人許明德、丙○○有利害關係而有
    損害社團利益之虞，訴外人許明德、丙○○竟未迴避而加入
    表決，顯已違反民法第52條第4項之規定，又訴外人許吉和
    於98年4月14日所製作開會通知，與實際開會日期98年4月25
    日並無30日之間隔，亦違反民法第51條第4項之規定，是認
    上揭臨時派下員大會之召集程序或決議方法確實違反民法相
    關規定，應類推適用民法第56條第1項之規定，予以撤銷。
  (二)為此聲明：
    1.先位聲明：被告祭祀公業許標重於98年4月25日召開臨時
      派下員大會會議決議無效。
    2.備位聲明：被告祭祀公業許標重於98年4月25日召開臨時
      派下員大會會議決議應予撤銷。
二、被告則抗辯以：
  (一)被告祭祀公業許標重早於74以前即存在，雖曾於74年11月15
    日向臺北市政府民政局申請報備「祭祀公業許標重規約書」
    ，惟迄今仍未依祭祀公業條例第21條第1項之規定申報，亦
    無向直轄市主管機關登記為祭祀公業法人；被告祭祀公業許
    標重原任管理人許新榮於98年1月21日過世後，被告祭祀公
    業許標重為重新選任管理人乃向臺北市文山區公所請求協助
    ，經由臺北市文山區公所之協助，依祭祀公業條例第18條之
    規定確認派下員後，再由五分之一派下員連署召開臨時派下
    員大會，該15名連署派下員並在元洞清水祖師廟協商開會時
    間、地點，隨即寄發通知函予全部派下員，於98年4月25 日
    召開臨時派下員大會，達法定人數後，推舉訴外人許茂仁擔
    任主席，經37名到場派下員投票，選任訴外人丙○○為新任
    管理人，該次會議之召集程序及決議方法並無違背任何法令
    及規約之處；原告於參與連署後，即積極參選，於召開臨時
    派下員大會前，均未就召集程序表示任何意見，其顯係因未
    獲派下員選任為新任管理人，始提起本訴。再者，被告祭祀
    公業許標重尚未主管機關完成登記程序，非屬祭祀公業法人
    ，其性質顯有異於社團法人之組織，依最高法院85年度台上
    字第1371號判決意旨，自無適用民法第51條第4項、第52條
    第4項、第56條第1項之餘地，從而原告訴請撤銷被告祭祀公
    業許標重於98年4月25日召開臨時派下員大會決議，顯無理
    由，應予駁回。
  (二)為此聲明：原告之訴駁回。
三、被告之前任管理員許新榮於98年1月21日死亡後，原告及訴
    外人許明德、許茂仁、丙○○、許炳文、許承翰、許致賢、
    許明啟、甲○○、許銘啟、甲○○、許銘哲、許吉和、許榮
    村、許銘耀許瀛洲、許銘鍵等15名派下員曾於98年4月間簽
    署連署書請求召開臨時派下員大會，派下員即訴外人許銘哲
    於98年4月14日向臺北市文山區公所提出申請書，表明因前
    任管理員許新榮過世，為改選新任管理員，連署15名派下員
    向該所申請召開臨時派下員大會，被告於98年4月25日召開
    臨時派下員大會，共計有39名派下員出席，39人投票，派下
    員即訴外人丙○○、許明德均有參與投票，投票結果，訴外
    人丙○○37票、訴外人許明德2票，因而決議由訴外人丙○
    ○擔任被告新任管理人等情，有臺北市文山區公所98年6月
    25 日北市文民字第09833646400號函附98年4月13日申請書
    暨15 名派下員連署書、98年4月30日申請書暨委託書、「祭
    祀公業許標重規約書」、98年4月25日臨時派下員大會會議
    紀錄、98年4月25日臨時派下員大會簽到簿等資料附卷足憑
    （見本院卷第50至67頁），復為兩造所不爭執，堪信為真。
四、原告雖以訴外人許吉和並非該15名連署派下員所推舉之代表
    ，無權召集臨時派下員大會，上揭臨時派下員大會暨係無召
    集權人所召集，則該次臨時派下員大會所為有關選任訴外人
    丙○○為新任管理人之決議應屬無效云云。惟按「祭祀公業
    法人派下員大會，由代表法人之管理人召集，並應有派下現
    員過半數之出席；派下現員有變動時，應於召開前辦理派下
    員變更登記。管理人認為必要或經派下現員五分之一以上書
    面請求，得召集臨時派下員大會。依前二項召集之派下員大
    會，由代表法人之管理人擔任主席。管理人未依章程或第一
    項及第三項規定召集會議，得由第二項請求之派下現員推舉
    代表召集之，並互推一人擔任主席。」，祭祀公業條例第31
    條定有明文，而上揭條文係以「祭祀公業法人」為規範對象
    ，從而自以業依祭祀公業條例第21條進行申報並向直轄市主
    管機關完成登記、具有享受權利負擔義務之祭祀公業法人為
    其適用前提；本件被告祭祀公業許標重雖曾於74年11月15日
    向臺北市政府民政局申請報備「祭祀公業許標重規約書」，
    惟迄今仍未依祭祀公業條例第21條第1項之規定申報，亦無
    向直轄市主管機關登記為祭祀公業法人，並不具有祭祀公業
    法人之資格，從而自無適用上揭條文之餘地。再按「祭祀公
    業管理人、監察人之選任及解任，除規約另有規定或經派下
    員大會議決通過者外，應經派下現員過半數之同意。」，祭
    祀公業條例第16條第4項定有明文，另按「祭祀公業許標重
    規約書」第4條明確約定：「本公業管理人之選任以派下員
    過半數之同意為之」（見本院卷第71頁），是認關於被告祭
    祀公業許標重管理人之選任僅需以派下員過半數之同意為之
    ，即屬適法，至選任管理之召集程序及決議方式，無論祭祀
    公業條例或「祭祀公業許標重規約書」均無設定任何限制，
    而依卷附祭祀公業許標重98年4月25日派下員簽到簿可知（
    見本院卷第62至67頁），該祭祀公業現有之派下員共計65名
    ，於98年4月25日召開臨時派下員大會時，共計有39名派下
    員出席，39人投票，投票結果，訴外人丙○○37票、訴外人
    許明德2票，因而決議由訴外人丙○○當選新任管理人，有
    臺北市文山區公所98年6月25日北市文民字第09833646400號
    函附98年4月25日臨時派下員大會會議紀錄、98年4月25日臨
    時派下員大會簽到簿等資料附卷足憑（見本院卷第50至67頁
    ），足認訴外人丙○○確已取得派下員過半數之同意，應認
    符合「祭祀公業許標重規約書」第4條之約定，是被告祭祀
    公業許標重98年4月25日臨時派下員大會所為選任訴外人丙
    ○○擔任新任管理人之決議，並無任何違法之處，從而原告
    徒以上揭臨時派下員大會決議違反祭祀公業條例第31條之規
    定為由，訴請確認該決議無效，顯無理由，應予駁回。
五、原告另以選舉新任管理人之事項對於候選人即訴外人許明德
    、丙○○有利害關係而有損害社團利益之虞，訴外人許明德
    、丙○○竟未依民法第52條第4款之規定迴避，逕行參與表
    決，又訴外人許吉和於98年4月14日所製作開會通知，與實
    際開會日期98年4月25日並無30日之間隔，亦違反民法第51
    條第4項之規定，訴請本院類推適用民法第56條第1項之規定
    ，就被告祭祀公業許標重98年4月25日臨時派下員大會所為
    由訴外人丙○○當選新任管理人之決議予以撤銷。惟按「祭
    祀公業，係以祭祀祖先為目的，而設立之財產，自難認為法
    人（最高法院39年台上字第364號判例參照）。民法第56條
    有關總會決議撤銷之規定，係指社團總會之決議而言，祭祀
    公業派下員大會決議，即無適用該規定之餘地，又祭祀公業
    ，無非祀產之總稱，屬於派下員全體所公同共有，與社團法
    人係由人即社員構成之組織體，其財產屬於社團本身所有，
    與社員無關不同。故祭祀公業派下員大會之決議，係權利主
    體自身之共同意思，與社團總會決議，係社團之意思，自亦
    不同。從而無從依據撤銷社團總會決議之法理，請求撤銷祭
    祀公業派下員大會之決議。」、「民法第56條第1項規定，
    總會之召集程序或決議方法違反法令或章程時，社員得於決
    議後3個月內請求法院撤銷其決議，係以民法規定社團法人
    之總會召集程序或決議方法違反法令或章程時，始有其適用
    。台灣之祭祀公業並非法人，僅屬於某死亡者後裔公同共有
    祀產之總稱，其本身並無權利能力，不能為權利能力之主體
    ，其財產應為祭祀公業派下員公同共有。祭祀公業派下員大
    會之決議，自無適用或準用民法第56條第1項規定之餘地。
    」，有最高法院82年台上字第212號、85年台上字第1371號
    判決可資參照，本件被告祭祀公業許標重既未依祭祀公業條
    例第21條第1項之規定申報登記為祭祀公業法人，其本身即
    無權利能力，僅係祀產之總稱，屬於派下員全體所公同共有
    ，與社團法人係由人即社員構成之組織體，其財產屬於社團
    本身所有，與社員無關不同，且該祭祀公業派下員大會之決
    議，係權利主體自身之共同意思，與社團總會決議，係社團
    之意思，自亦不同，依上揭說明，被告祭祀公業許標重98年
    4月25日臨時派下員大會決議自無適用或準用民法第56條第1
    項規定之餘地，從而原告訴請被告祭祀公業許標重於98年4
    月25日召開臨時派下員大會會議決議，亦無理由，應予駁回
    。
五、兩造其餘之攻擊防禦方法及證據資料，經本院斟酌後，認為
    均不足以影響本判決之結果，自無一一詳予論述之必要，兩
    造所提證據調查之聲請，因本件事證已臻明確，亦無調查之
    必要，均附此敘明。
六、據上論結，本件原告之訴為無理由，依民事訴訟法第78條，
    判決如主文。
中    華    民    國    98    年    10    月    16    日
                  民事第二庭    法  官  李家慧
以上正本係照原本作成
如對本判決上訴，須於判決送達後20日內向本院提出上訴狀
中    華    民    國    98    年    10    月    16    日
                                書記官  康翠真


司法院資訊處製作；財團法人民間司法改革基金會備份。
